【裁判字號】    90,自,198
【裁判日期】    901112
【裁判案由】    業務侵占
【裁判全文】
臺灣士林地方法院刑事判決                            九十年度自字第一九八號
    自  訴  人  聯楊交通股份有限公司
    法定代理人  丙○○
    代  理  人  乙○○
    被      告  甲○○
右列被告因業務侵占案件，經自訴人提起自訴，本院判決如左：
    主  文
甲○○無罪。
    理  由
一、自訴意旨略以：被告甲○○自民國九十年三月二十一日起受僱於自訴人聯楊交通
    股份有限公司（以下簡稱聯楊公司）駕駛車牌號碼７Ａ─４４５號營業小客車，
    雙方約定每日營業收入為新臺幣（以下同）七百五十元，每七日必須將營業收入
    繳回自訴人，詎被告自九十年八月二十日起侵占營業收入達二萬九千五百元，迭
    經自訴人催索，均置之不理，因認被告涉犯刑法第三百三十六條第二項之業務侵
    占罪嫌云云。
二、按犯罪事實應依證據認定之，無證據不得推定其犯罪事實。又不能證明被告犯罪
    者，應諭知無罪之判決，刑事訴訟法第一百五十四條、第三百零一條第一項分別
    定有明文。再告訴人之告訴，本以使被告受刑事訴追為目的，故其陳述是否與事
    實相符，自應調查其他證據，以資審認，苟其所為攻擊之詞，尚有瑕疵，則在此
    瑕疵未予究明以前，即不能遽採為斷罪之基礎（最高法院六十九年度臺上字第一
    五三一號判例參照）。
三、被告經合法傳喚並未到庭陳述。自訴人聯楊公司認被告涉有業務侵占犯行，無非
    係以被告為該公司之受僱人，竟將應繳回該公司之營業收入侵吞入己，並提出計
    程車駕駛人僱用合約書、被告之身分證、駕駛執照等影本為其論據。然查︰
    (一)本件首需審究者為被告與自訴人聯楊公司間究係成立何法律關係︰
      本件自訴代理人乙○○雖以自訴人聯楊公司與被告間所簽訂者為「計程車駕駛
      人僱用合約書」，主張二者間係成立僱傭關係。惟︰
      1.所稱僱傭者，謂當事人約定，一方於一定或不定之期限內為他方服勞務，他
        方給付報酬之契約，民法第四百八十二條定有明文。故僱傭契約之受僱人，
        僅係以自己之勞力為僱用人服勞務，其服勞務之結果，無論僱用人有無所得
        ，均須給付一定之報酬。至若一方以土地交由他方耕作，他方須將收益付為
        耕作之對價，有餘時，始歸自己所得者，則非僱傭而為租賃，又民法所謂受
        僱人，並非僅限於僱傭契約所稱之受僱人，凡客觀上被他人使用為之服勞務
        而受其監督者，均係受僱人，此所謂監督，係指對勞務之實施方式、時間及
        地點加以指示或安排之一般的監督而言（最高法院所著五十年度台上字第九
        五一號、八十一年度台上字第二六八六號等判決意旨可資參照）。
      2.觀諸自訴人聯楊公司與被告間所簽訂契約︰「乙方（按指被告，以下同）需
        按雙方約定每伍日來公司，所繳交之營業收入不得積欠，若積欠營業收入經
        甲方（按指自訴人聯楊公司，以下同）催討仍不繳交營業收入，則視同違約
        。」、「每輛車公司要求繳交之營業收入，視車輛之種類、年份、修理折舊
        等因素，每輛車均有不同價格之分，由雙方議定單一固定之金額作為應繳交
        之營業收入。」、「前項之營業收入經雙方約定每日為七百五十元正，乙方
        必須繳回公司，作為該車輛折舊費、修理維護費、牌照稅、燃料稅、保險費
        及人事管銷等費用，每日多餘之營業收入，歸乙方勞務所得，甲方不再另行
        支付其他之薪資及福利，乙方盈虧自理，雙方不做盈虧結算。」、「除正常
        之車輛磨損由甲方負責外，其餘人為之機件損壞︰︰︰均由乙方負責修復，
        修復期間之車輛營業收入，乙方仍需負擔。」等內容，可徵被告使用自訴人
        所提供之營業小客車，不論有否營業、有無盈餘，均須每日繳付七百五十元
        之定額為代價，反之，自訴人聯楊公司除提供車輛外，並未支付任何報酬予
        被告，核與僱傭契約之受僱人，僅係以自己之勞力為僱用人服勞務，其服勞
        務之結果，無論僱用人有無所得，均須給付一定之報酬之要件，已大相逕庭
        ；且被告自理盈虧，其營業不受自訴人聯楊公司之監督，亦與受僱人在勞務
        之實施方式、時間及地點上，須受僱用人指示或安排等監督之意涵互不相符
        。
      3.按法律關係之歸屬，須審酌雙方當事人間約定之實質內容，非僅以契約之名
        稱為斷，應毋庸贅。本件自訴人聯楊公司與被告間所簽訂之契約雖以僱用合
        約書為名，然觀其約定內容，既與僱傭契約之要件相去甚遠，且自訴人聯楊
        公司交付車輛供被告使用後，被告須自負盈虧、不受自訴人聯楊公司之監督
        ，不論有否營業、有無盈餘，均須按日繳付代價等約定內容，衡與民法第四
        百二十一條第一項所示︰「稱租賃者，謂當事人約定，一方以物租與他方使
        用收益，他方支付租金之契約。」，及同法第四百四十一條所示︰「承租人
        因自己之事由，致不能為租賃物全部或一部之使用、收益者，不得免其支付
        租金之義務。」等規定相謀，故被告係向自訴人聯楊公司承租車輛使用，其
        間應係成立租賃之法律關係，洵堪認定。
    (二)再按，刑法上所謂侵占罪，以被侵占之物先有法律或契約上之原因在其持有中
      者為限，否則不能成立侵占罪；易言之，刑法上侵占罪之成立，以持有他人之
      物為前提，耕作地之承租人於租賃之租息未支付以前，不過對於出租人負有支
      付之義務，不能認其耕作地之孳息為他人之物，即不生侵占問題，最高法院分
      別著有五十二年度台上字第一四一八號、二十八年度上字第三三五○號等判例
      意旨可資依循。被告於承租上開營業小客車後，既係為己營業，所得營業收入
      亦應歸其所有，並非代自訴人聯楊公司保管持有該等營業收入，被告僅負有按
      日繳付租金之契約義務，已臻明確。是縱被告未依約繳交租金，亦僅對於自訴
      人聯楊公司負有給付之義務，核與刑法上侵占罪須以擅自處分自己持有之他人
      所有物，或變易持有之意為所有之意，而逕為所有人之行為之構成要件有間，
      僅係民事上違背履行契約問題。此外復查無其他積極證據可資證明被告涉有自
      訴意旨所指之侵占犯行，本件不能證明被告犯罪，自應為其無罪之諭知。
四、被告經合法傳喚，無正當理由不到庭，本院認本件為應科拘役之案件，故不待其
    陳述逕行判決。
據上論斷，應依刑事訴訟法第三百四十三條、第三百零一條第一項、第三百零六條，
判決如主文。
中      華      民      國     九十     年     十一     月     十二     日
                                  臺灣士林地方法院刑事第一庭
                                      法  官  彭  幸  鳴
如不服本判決，應於判決送達後十日內，向本院提出上訴狀。


司法院資訊處製作；財團法人民間司法改革基金會備份。
